臺灣高等法院民事判決　　　　　　　98年度重上更(一)字第96號
上　訴　人　丁憲治
訴訟代理人　楊雅萍律師
上　訴　人　李玉梅
共　　　同
訴訟代理人　周燦雄律師
　　　　　　蔡炳楠律師
　　　　　　高奕驤律師
　　　　　　林小燕律師
被上訴人　　億光電子(香港)有限公司(EVLITEELEC-TRONICS CO
　　　　　　., LIMITED)
　　　　　　　　　　　樓1606-8室
法定代理人　傅慧貞
訴訟代理人　牛湄湄律師
上列當事人間請求損害賠償事件，上訴人對於中華民國95年9月
12日臺灣板橋地方法院94年度重訴字第286號第一審判決提起上
訴，經最高法院第一次發回更審，本院於100年5月17日言詞辯論
終結，判決如下：
    主      文
上訴駁回。
第二審及發回前第三審訴訟費用均由上訴人連帶負擔。
    事實及理由
壹、程序部分：
一、按依香港澳門關係條例第38條前段：「民事事件涉及香港或
    澳門者，類推適用涉外民事法律適用法。」及第46條第3項
    ：「依台灣地區法律關於未經認許之外國法人、團體或其他
    機構得為告訴或自訴之規定，於香港或澳門之法人、團體或
    其他機構準用之」規定之立法精神，並參酌涉外民事法律適
    用法第1條之規定，基於保護我國當事人之利益，對於香港
    澳門地區未經認許之法人，應認其得在我國為民事訴訟之原
    告、被告（最高法院91年度台上字第2647號判決意旨參照）
    。是以，被上訴人公司係香港地區之法人，揆諸前開規定，
    自得為我國民事訴訟之當事人（見本院卷第31至45頁），合
    先陳明。
二、按關於由侵權行為而生之債，依侵權行為地法，關於因無因
    管理不當得利或其他事實而生之債，依事實發生地法；民國
    （下同）99年5月26日修正前之涉外民事法律適用法第8、9
    條第1項分別定有明文。所謂事實發生地，係指受領人之得
    利處而言；所謂行為地，凡為一部實行行為或一部行為結果
    發生地均屬之（最高法院81年度台上字第935號判決意旨參
    照）。本件被上訴人依據侵權行為及不當得利之規定，主張
    上訴人丁憲治（下稱丁憲治）不法侵占其公司所有之金額，
    並由香港匯入在台灣之上訴人李玉梅（下稱李玉梅，與丁憲
    治則合稱為上訴人）帳戶內，因此本件侵權行為結果地及不
    當得利之事實發生地均在台灣，故本件準據法自應適用中華
    民國法律，次予敘明。
貳、實體部分：
一、被上訴人主張：丁憲治自85年起至89年12月止，受台灣億光
    電子工業股份有限公司（下稱台灣億光公司）指派，擔任該
    公司所轉投資之伊公司及廣州恆光電子有限公司（下稱廣州
    恆光公司）總經理，竟與其配偶李玉梅先後利用不知情之員
    工，於如原判決附表一（下稱附表一）所示時間，在伊公司
    內部傳票簽載如附表一所示匯款名義，自伊公司如附表一所
    示帳戶分別匯出港幣80萬元、港幣100萬元、美金6萬元、美
    金10萬元（下稱系爭四筆款項）至李玉梅如附表一所示台灣
    帳戶，而侵占丁憲治對於業務上所持有伊公司之公款，上訴
    人共同侵權行為致伊受有損害，並獲得不當利益，應連帶負
    賠償責任等情，依侵權行為及不當得利之法律關係，求為命
    被上訴人應連帶如數給付及加付法定遲延利息（詳如原判決
    附表二所示）之判決（原判決為上訴人敗訴之判決，上訴人
    聲明不服，提起上訴）。並於本院答辯聲明：如主文所示。
二、上訴人則以：丁憲治並非動支系爭四筆款項之最後決策者，
    而其須經被上訴人當時之公司董事長葉寅夫核可始得動支。
    丁憲治基於公務匯出該款至李玉梅帳戶，非無法律上之原因
    ，丁憲治亦未受有任何利益。丁憲治所匯款項且經被上訴人
    簽發INVOICE（下稱發票）予廣州恆光公司請款沖銷，該四
    筆應付款已由廣州恆光公司還款沖銷完畢。被上訴人及廣州
    恆光公司之帳務業經內部稽核人員及安侯建業會計師事務所
    查核通過，上訴人並無共同不法侵占被上訴人財物之行為；
    若本院認上訴人需對被上訴人負損害賠償責任，惟丁憲治對
    於被上訴人享有港幣345萬元之借款債權，僅以該債權與本
    件應付賠償金額為抵銷等語，資為抗辯。並於本院上訴聲明
    ：(一)原判決廢棄。(二)被上訴人在第一審之訴及假執行聲請均
    駁回。
三、查，(一)丁憲治自85年起至89年12月止，受台灣億光公司指派
    擔任被上訴人公司之總經理；(二)被上訴人自其公司帳戶匯出
    系爭四筆款項至李玉梅在台灣之帳戶；(三)被上訴人以丁憲治
    指示員工將系爭四筆款項匯至李玉梅台灣帳戶之行為涉有共
    同業務侵占之罪嫌，向檢察官提出告訴，經檢察官偵查起訴
    ，再經法院認定丁憲治、李玉梅前開行為，成立共同業務侵
    占罪刑，並各判處有期徒刑1年4月，李玉梅部份則緩刑4年
    確定在案等情，有卷附匯款申請書、發票、原法院93年度易
    字第248號刑事判決、本院95年度上易字第102 8號刑事判決
    （下稱業務侵占刑事案件）可憑（見原審卷第10至32頁、第
    185至209頁、本院前審卷(一)第189至197頁），且經本院依職
    權調閱前開刑事卷宗查核屬實（見本院卷(一)第15頁），並為
    兩造所不爭執（見本院卷(一)第16至17頁、第52頁反面），堪
    信為真。
四、本院應審究者者為(一)上訴人有無共同不法侵占系爭四筆款項
    ？(二)若有，則被上訴人依侵權行為法則及侵權行為請求權時
    效消滅後之不當得利規定，請求上訴人應返還所受之利益，
    是否有據？(三)上訴人所為之抵銷抗辯是否可採？茲分別論述
    如下：
(一)、上訴人有無共同不法侵占系爭四筆款項？
  1.經查：
    (1)、系爭四筆匯款，確係自被上訴人所屬之帳戶匯至李玉梅
        所有台灣之銀行帳戶乙節，為兩造所不爭執；且該四筆
        不同名義之匯款，並無相對應之原始會計憑證可供比對
        乙節，業據證人（即臺灣億光公司稽核室副理）黃怡傑
        於上訴人前開業務侵占刑事案件中證述明確（見本院前
        審卷(一)第73至77頁即刑事第一審筆錄、本院前審卷(二)第
        45頁）；且丁憲治自85年起，即受台灣億光公司指派擔
        任被上訴人及廣州恆光公司之總經理，至89年12月始辭
        去該職乙節，亦為上訴人所是認；台灣億光公司先於86
        年4月22日制訂核決權限表1.0版；後於87年4月16日修
        訂核決權限表1.1版；再於89年3月2日修訂核決權限表
        1.2版，以上各版本均未特別標明其適用地區；至89 年
        11月25日增定核決權限表（中國地區），始區分台灣地
        區與中國地區之核決權限劃分，並分別於93年10月1日
        修訂核決權限表1.3版，另於92年3月27日修訂核決權限
        表（中國地區）等情，有卷附前開各版本之核決權限表
        可稽（刑事第一審卷(四)第9至50頁）。而丁憲治擔任被
        上訴人及廣州恆光公司之總經理多年，對此核決權限之
        制訂及修改，當屬知之甚詳，系爭4筆款項之匯款時間
        既分別為87年9月2日、87年12月16日、88年5月14日、
        88年10月15日，亦為兩造所不爭執，即均在89年11月25
        日針對中國地區制訂核決權限表之前，自應適用87年4
        月16日修訂之核決權限表1.1版，應屬丁憲治所知悉。
    (2)、丁憲治雖抗辯：若本件核決權限應適用核決權限表1.1
        版，則該1.1版係為台灣億光公司所制訂，則適用該核
        決權限所定之複決主管職銜等級，自應同樣以台灣億光
        公司之主管職銜為依據，而伊僅係台灣億光公司之副總
        經理，總經理為葉寅夫，自應經葉寅夫簽核始得為本件
        付款云云。惟依前開核決權限表1.1版所示（見原審卷
        第227至231頁），關於款項支付及財務會計，除了生產
        用原料物料金額在新臺幣500萬元以上、短期投資金額
        在新臺幣3000萬元以上，及金融機構借款額度在新臺幣
        1億元以上者外，均由總經理決行即可（見原審卷第229
        頁反面至230頁）；且，丁憲治擔任上訴人及廣州恆光
        公司之總經理多年，對前開核決權限表1.1版所賦予總
        經理之核決權限，當為其所知悉。況系爭四筆款項均係
        由丁憲治簽核後，即由被上訴人所屬之香港帳戶匯款至
        李玉梅在台灣之帳戶（見刑事第二審卷(三)第122至125頁
        ），堪認被上訴人雖為台灣億光公司轉投資之公司，但
        因公司法人格係各別獨立，而丁憲治既係受台灣億光公
        司指派至被上訴人公司擔任總經理，且被上訴人公司之
        核決權適用前開核決權限表1.1版（即由總經理決行即
        可），故由當時總經理丁憲治決行即可匯款。故丁憲治
        抗辯系爭四筆款項，係經由台灣億光公司總經理兼被上
        訴人公司董事長葉寅夫決行才匯款云云，與事實不符，
        並無可取。
    (3)、上訴人雖又抗辯：第一筆87年9月2日匯款港幣80萬元部
        分，係為支付廣州恆光公司大同村新廠建築師設計費人
        民幣55萬元、風水地理師蔣美美勘輿費新臺幣100萬元
        及風水地理師丁怡芳勘輿費（捐贈震勝宮）新臺幣30萬
        元，三者共新臺幣350萬元，其餘新臺幣5萬8951元作為
        支付4次大陸勘輿交通費餐飲費補助云云，固據其提出
        87 年9月5日臺灣銀行外匯水單、89年11月14日新廠土
        地及建設有關法規之說明、89年11月23日新廠建設報告
        、89 年11月29日恆光新廠廠房變更設計有關事項說明
        、蔣美美及許忠華夫婦台胞證（影本）、李玉梅入出國
        日期證明書、丁憲治板橋市農會活期存款存摺及取款憑
        條、設計費收據、三人投資協議書、三人投資簽認之日
        記帳、李金燕及李玉梅華信銀行存摺及取款憑條、丁怡
        芳護照及台胞證及丁憲治華信商業銀行存摺為證（見刑
        事第一審卷(一)第44至71頁）。惟查：
        、設計費人民幣55萬元部分：
          I、廣州恆光公司於87年8月（即西元1998年8月）即
              選擇確定由番禺市建築設計院設計新廠並簽定契
              約，其相關負責人為丁憲治及設計院院長何曉陽
              乙節，有上訴人於侵占刑事案件中自提之「恆光
              新廠主要大事記」可稽（見刑事第一審卷(一)第45
              頁）。準此，廣州恆光公司既於87年8月間即已
              選擇確定由番禺市建築設計院設計新廠並簽定契
              約，則丁憲治理應將設計費匯至大陸番禺市建築
              設計院或其指定之帳戶，怎會將前開設計費以港
              幣80萬元於87年9月2日匯款至其配偶李玉梅在台
              之帳戶？此顯與常理不符。
          II、雖丁憲治抗辯係因台籍黃姓建築師已規劃設計新
              廠並繪圖完成，此設計圖並已提供番禺市設計院
              立案申請，故於87年9月2日將設計費以港幣80萬
              元匯至李玉梅在台帳戶云云（刑事第一審卷(一)第
              37頁）。但依大陸法規工廠設計圖必須由具有設
              計資格之人設計圖樣，該圖始得採為建廠之設計
              圖樣，因台籍建築師在大陸並未具有設計廠房圖
              樣之資格，故該名台籍建築師之設計圖並未被採
              用乙節，業據證人（即負責廣州恆光公司裝潢之
              廠商）陳耀輝於前開侵占刑事案件中證述綦詳（
              見刑事第一審卷(三)第171頁），足證該名台籍設
              計師之廠房設計圖既未被採用，則丁憲治當無匯
              款至李玉梅帳戶以支付其設計費用之理；況若丁
              憲治確實已委請台籍黃姓建築師完成繪製設計圖
              乙節屬實，則以廣州恆光公司之規模，就此攸關
              新廠建築是否完善之重要規劃，當能提供該黃姓
              建築師之個人資料以供法院查詢核對，但上訴人
              於前開侵占刑事案件中，自偵查至第二審言詞辯
              論終結前，均無法向法院陳報該名建築師之相關
              資料，益證廣州恆光公司係委託番禺市建築設計
              院，並非委託該名台籍建築師設計甚明。
          III、上訴人另提出金額分別為人民幣15萬元、25萬元
              、15萬元收據為證（見刑事第一審卷(一)第57頁）
              ，並舉證人陳耀輝證明丁憲治將前開設計費人民
              幣55萬元，分三次交付予第三人陳姓介紹人時，
              陳耀輝均有在場見聞云云（見刑事第一審卷(三)第
              170頁）。但查，證人陳耀輝既已證述原台籍設
              計師設計圖未被採用（見刑事第一審卷(三)第171
              頁），已如前述，則此三張收據上所稱「設計費
              」，與前開廣州恆光公司新廠之「設計費」是否
              同一，已非無疑。且，丁憲治前開陳稱既係為支
              付台籍建築師設計費，而匯款港幣80萬元至李玉
              梅帳戶云云，則丁憲治怎又將設計費人民幣55萬
              元在大陸交付予該年籍不詳之陳姓介紹人？堪認
              丁憲治先後之陳述顯有齟齬之處。況廣州恆光公
              司既係委託番禺市建築設計院設計新廠，則丁憲
              治身為被上訴人公司之總經理，對於被上訴人公
              司規定知之甚詳，任何支出必須製作會計憑證，
              若果前開設計費果真係為支付廣州恆光公司新廠
              之設計費用，丁憲治指示被上訴人公司會計人員
              ，直接經由被上訴人公司帳戶將設計費匯款至番
              禺市建築設計院或其指定之人以留憑證即可，何
              需大費周章並違反被上訴人公司之規定，將人民
              幣55萬元設計費以現金支付方式，分三次交由一
              名年籍不詳之陳姓之人，且僅於收據上簽署「陳
              」而未留其年籍資料（見刑事第一審卷(一)第57頁
              收據之「收款單位」欄簽章「陳」即明）？亦與
              常情有悖，自難僅憑上訴人提出載有設計費字樣
              之收據，即可謂該設計費係為支付廣州恆光公司
              新廠之設計費用。可見丁憲治雖提出前開記載設
              計費計人民幣55萬元之收據並舉證人陳耀輝之證
              言，以資證明曾將該設計費人民幣55萬元交付予
              年籍不詳之陳姓介紹人，亦無法證明該設計費人
              民幣55萬元與廣州恆光公司新廠之設計有關。
          Ⅳ、另上訴人雖提出投資協議書及日記帳等證據，據
              以證明前開設計費人民幣55萬元之資金流向乙節
              ，但如前所陳，丁憲治縱曾將設計費人民幣55萬
              元交付予年籍不詳之陳姓介紹人，亦與廣州恆光
              公司設計新廠無關，故上訴人提出前開投資協議
              書、日記帳等證據，亦無法採為對上訴人有利之
              認定。
          Ⅴ、是以，上訴人抗辯第一筆匯款港幣80萬元，其中
              人民幣55萬元係為支付廣州恆光公司新廠設計費
              云云，並無可取。
        、支付蔣美美新臺幣100萬元勘輿費部分：
          I、證人蔣美美固於侵占刑事案件中證述，曾三度前
              往大陸為上訴人觀看廣州恆光公司之工廠廠址及
              格局擺設，並先後收受李玉梅新臺幣100萬元云
              云（刑事第一審卷(四)第74至90頁），然以此金額
              龐大，李玉梅卻未要求證人蔣美美提供任何單據
              或憑證，以供報銷核帳，與常理已有不符。
          II、再者，李玉梅於偵查中自陳，出發前沒有事先約
              定，蔣美美說回來再說，回來蔣美美說要50萬元
              ，我付他50萬元，並約定以後服務含在內，含上
              次服務費50萬元共100萬元，約定再去二次等語
              （見刑事發查卷236頁，亦即係由蔣美美主動開
              價，並約定次數），核與證人蔣美美於刑事第一
              審證稱原與李玉梅洽商至大陸三次風水計50萬元
              ，李玉梅稱因建廠大約二至三年，所以無法三次
              全部看完，故建議全部以100萬元計價，並以顧
              問方式幫他看風水，並經證人蔣美美應允（見刑
              事第一審卷(四)第79至80頁，亦即意謂關於勘輿費
              用係由李玉梅主動提議開價）之洽商勘輿費用過
              程已屬不符；另證人蔣美美於刑事第一審證述中
              ，曾自稱於第一次回來後，曾對李玉梅表示以「
              匯款」方式較為直接（見刑事第一審卷(四)第80頁
              ），足見證人蔣美美並不排斥李玉梅以匯款方式
              支付勘輿費用，然李玉梅卻均捨此較為安全便利
              之方式而不為，亦與常情有違。
          III、況廣州恆光公司新廠設立，若有需要支付勘輿費
              用，且證人蔣美美亦不排斥李玉梅以匯款帳戶支
              付勘輿費用，亦如前述，而丁憲治既已指示李玉
              梅邀請證人蔣美美至大陸履勘新廠之設址地，並
              因新廠興建需達二至三年之久，與證人蔣美美達
              成以100萬元總價作為勘輿費用，並以聘僱證人
              蔣美美為顧問方式為之，則丁憲治大可指示被上
              訴人公司會計人員由香港逕行匯款至證人蔣美美
              在台之帳戶即可，何必迂迴先匯款至李玉梅在台
              帳戶，再由李玉梅將勘輿費用100萬元，分成二
              次各以現金50萬元紅包方式交付予證人蔣美美，
              卻未要求簽收憑以向被上訴人公司報銷、請款？
              況丁憲治身為被上訴人公司之總經理，依前開核
              決權限1.1版規定，丁憲治對於公司會計流程當
              知之甚詳，若前開勘輿費用果真如上訴人所抗辯
              ，確實係代被上訴人公司支付之代墊款，丁憲治
              豈有不要求證人蔣美美簽收憑據，執以向被上訴
              人公司報銷、請款？卻以紅包方式交付？此與常
              情自屬有違。
          Ⅳ、綜上，證人蔣美美固曾與李玉梅出境至大陸（見
              刑事第一審卷(一)第47至52頁蔣美美及許忠華夫婦
              台胞證影本、第53頁李玉梅出入國日期證明書）
              ，但其二人至大陸原因有多端，縱係勘查廣州恆
              光公司新廠設址地，並由李玉梅交付勘輿費用10
              0萬元予蔣美美，但亦無法證明該勘輿費用與被
              上訴人公司之公款正常使用有關。
        、就捐贈震勝宮新臺幣30萬元部分：
          I、證人丁怡芳固證稱曾前往大陸為上訴人觀看工廠
              風水，其後李玉梅並曾捐獻新臺幣30萬元予震勝
              宮云云（見刑事第一審卷(一)第66至69頁丁怡芳護
              照及台胞證、第一審卷(四)第110至111頁）。然查
              ，震勝宮之感謝狀共一式二聯，一聯交信眾，一
              聯由震勝宮保管等節，業據證人丁怡芳證述明確
              ，並有感謝狀（空白）可參（見刑事第一審卷第
              118、169頁）；依證人丁怡芳證言，一般信眾固
              然會將其所持一聯持往天公爐化（燒）掉，然以
              此金額之龐大，上訴人竟未保留該張感謝狀或請
              求另再提供其他單據或憑證以供報銷核帳，顯與
              常理有違。
          II、又證人丁怡芳前往大陸期間為89年8月16日至同
              年月19日，距離系爭第一筆港幣80萬元之匯款時
              間相隔將近二年，且自87年9月2日匯出此筆80萬
              元港幣款項起，迄89年8月丁怡芳至大陸時止，
              廣州恆光公司之新廠工程曾於88年8月10日因市
              場景氣等原因暫停施工乙節，亦有恆光新廠主要
              大事記足稽（見刑事第一審卷(一)第46頁），並為
              上訴人所不爭執；另參酌證人丁怡芳證述於前往
              大陸前，預見廣州恆光公司之工廠有遭竊之事故
              發生，故應上訴人之邀請，於89年8月16日至同
              年月19日前往大陸，回國後，上訴人即至震勝宮
              捐獻新臺幣30萬元等語（見刑事第一審卷(四)第11
              0至111頁），則上訴人如何能於匯款之初（即87
              年9月2日）即可預見新廠將有產品無故遺失等事
              故（即89年8月），而於二年前事先準備此筆勘
              輿費用？益證上訴人縱有支付此筆勘輿費用亦與
              被上訴人公司之公款正當使用無涉甚明。
          、4次大陸勘輿交通及餐飲等費用計新臺幣5萬8951
              元部分：
              如前所陳，上訴人抗辯第一次匯款港幣80萬元部
              分款項中，其中新臺幣100萬元、新臺幣30萬元
              係分別委由證人蔣美美、丁怡芳至大陸勘查廣州
              恆光公司新廠之設址地之勘輿費用云云，然前開
              費用之支出既均與被上訴人公司之公款正當使用
              無關，則上訴人抗辯另因邀請證人蔣美美、丁怡
              芳至大陸勘查廣州恆光公司新廠設址之風水，致
              支出其二人往返大陸之交費、餐飲等費用計新臺
              幣5萬8951元部分，要與被上訴人公司之公款使
              用無涉甚明。
    (4)、上訴人另抗辯：第二筆87年12月16日匯款港幣100萬元
        部分，係廣州恆光公司於87年12月間本應支付陳耀輝工
        程款，因陳耀輝委託李玉梅代其在台投資理財，要求廣
        州恆光公司將應付予其之工程款，經由被上訴人公司匯
        款至李玉梅帳戶云云，固據提出90年1月廣州恆光稽核
        報告所附之廣州恆光公司87年至89年間（即西元1998至
        2000年）租賃改良明細表、三人投資協議書、三人投資
        日記帳、丁大嫂（即李玉梅）投資日記帳；並舉證人陳
        耀輝於侵占刑事案件中之證言為證（見本院卷(二)第28至
        37頁）。然查：
        、觀諸前開90年1月間製作之廣州恆光稽核報告所附
            之廣州恆光公司87年至89年間（即西元1998至2000
            年）租賃改良明細表所示，雖將承包廠商陳耀輝於
            87年度工廠相關部門裝修工程六項總計工程款人民
            幣100萬7156.07元列入帳列金額中，但因其中三項
            工程僅附施工工程驗收明細或請購單，均無契約；
            另三項則因憑證翻查不易，待補覆核（見本院卷(二)
            第28頁反面）乙情以觀，陳耀輝既未與廣州恆光公
            司簽訂工程合約，且無相關憑證以供查核，致廣州
            恆光公司無從審核陳耀輝施作之工程項目及款項之
            計價情事，尚待陳耀輝補正資料以利審核，則陳耀
            輝對於廣州恆光公司是否確實有上訴人所稱之工程
            款債權存在，尚屬未定。且，上訴人對於廣州恆光
            公司究竟積欠陳耀輝債務金額為若干，並未舉證說
            明，自難憑前開稽核報告列載不全之文件資料，列
            入帳列金額款項中，即可謂廣州恆光公司於87年間
            有積欠陳耀輝工程款。況丁憲治身為被上訴人公司
            及廣州恆光公司之總經理，對於廣州恆光公司工廠
            之承包各項工程，理應要求簽訂合約，卻未要求陳
            耀輝與公司簽訂工程契約，亦未要求其施作工程項
            目後保留相關憑證以向公司請款，且在工程債權尚
            未釐清前，豈會可能支付陳耀輝工程款？況若廣州
            恆光公司果有積欠陳耀輝工程債權達人民幣100萬
            7156.07元未付，陳耀輝何以會均未向廣州恆光公
            司催討？此均與常理有違。故自難僅憑陳耀輝提供
            不全之工程文件資料請款，即可謂廣州恆光公司積
            欠陳耀輝工程款債務。
        、又陳耀輝固於侵占刑事案件中證述曾委託李玉梅幫
            其買億光公司股票，並以丁大嫂投資日記帳登記委
            託李玉梅投資之還款情形（見刑事第一審卷(三)第16
            5頁、本院卷(二)第34頁反面丁大嫂投資日記帳、第
            35頁筆錄），然李玉梅卻始終未能提出其個人投資
            買賣股票之各項盈虧紀錄，及其如何將賺得款項歸
            還陳耀輝之具體情形。再者，以本筆款項金額龐大
            ，所投資者又係風險極高之股市，衡情陳耀輝應會
            相當關注其投資之標的及收益情形，然李玉梅從未
            將股票買賣對帳單或相關資料提供予陳耀輝查詢，
            而陳耀輝卻陳稱不在意系爭港幣100萬元之投資虧
            損（見刑事第一審卷(三)第178頁）？顯與常情有違
            。且審酌上訴人自提之三人投資協議書（即丁憲治
            、陳耀輝與陳耀榮三人於87年6月1日簽訂協議書）
            ，內載三人同意各出資人民幣50萬元，總共人民幣
            150萬元，全權委託陳耀輝作金融投資、房地產投
            資及其他合法投資（見本院卷(二)第34頁）；由此協
            議書之意旨觀之，丁憲治、陳耀榮與陳耀輝共同出
            資人民幣150萬元，係委託陳耀輝全權處理投資事
            宜，則陳耀輝會反而委託丁憲治之配偶即李玉梅在
            台為其買賣股票？此顯與三人投資協議書之意旨不
            符。
        、另陳耀輝雖曾以橋城建築工程有限公司（下稱橋城
            公司）名義，承攬廣州恆光公司新廠門衛、值班室
            、內部工程、食堂攪拌樁及土方回填等工程，並於
            89年6月30日與廣州恆光公司簽訂工程契約，嗣因
            廣州恆光公司決定停止興建工廠，致橋城公司因而
            受有損害，雙方於90年8月28日達成協議由廣州恆
            光公司賠償橋城公司人民幣130萬元乙情，固有和
            解協議書可參（見刑事第一審卷(一)第276頁），但
            依前開工程契約簽訂日即89年6月30日及和解日即
            90年8月28日，皆在本筆87年12月16日匯款港幣100
            萬元後所生之工程事項，益證丁憲治於87年12 月
            16日匯款該筆港幣100萬元匯款至李玉梅台灣帳戶
            乙事，要與廣州恆光公司與陳耀輝間之工程款爭議
            無涉。
        、依上說明，上訴人既無法舉證證明廣州恆光公司有
            積欠陳耀輝工程款債務及金額為若干等情，則上訴
            人抗辯係廣州恆光公司於87年12月間應支付陳耀輝
            之工程款，應陳耀輝之要求將工程款即港幣100萬
            元匯入李玉梅在台帳戶委託其代為操作買賣股票云
            云，要無可取。
    (5)、上訴人抗辯：第三筆88年5月14日匯款美金6萬元部分，
        乃因廣州恆光公司遭大陸人士王昆率武警圍廠後，經陳
        耀輝多次與王昆協調，始達成以支付人民幣50萬元作為
        霧燈事件賠償金之協議，並由陳耀輝先行墊付，再由丁
        憲治以在大陸工作之人民幣津貼、年終紅利及美金償還
        陳耀輝，廣州恆光公司於88年5月14日匯款返還其代墊
        款云云，固舉證人陳耀輝之證言為證（見本院卷(二)第36
        頁）。但查：
        、台灣億光公司與翔鑫工業有限公司（下稱翔鑫公司
            ）間，曾就霧燈品質問題發生爭議乙節，固為兩造
            所不爭，但台灣億光公司與翔鑫公司因該爭議業已
            於87年11月30日達成協議，由台灣億光公司賠償翔
            鑫公司新臺幣55萬9673元，並於同年12月1日匯款
            元予翔鑫公司收受等情，有出貨及貨款明細確認單
            、傳真及匯款單可稽（見刑事第一審卷(一)第279至
            281 頁）。堪認陳耀輝於92年7月1日出具因台灣億
            光公司與翔鑫公司間之霧燈糾紛，翔鑫公司董事長
            黃文欽結合大陸人士王昆率武警圍廠事件，縱然屬
            實，但該事件亦因台灣億光公司與翔鑫公司於87年
            11月30日達成協議，並於同年12月1日匯款新臺幣
            55萬9673元而落幕（見刑事第一審卷(一)第277頁聲
            明書），陳耀輝自無因前開霧燈糾紛再行給付人民
            幣50 萬元之必要甚明。
        、陳耀輝雖於侵占刑事案件中證述曾代丁憲治墊付人
            民幣50萬元予王昆乙事（見刑事第一審卷(三)第168
            至169頁、本院卷(二)第36頁筆錄），然倘若此筆墊
            款確係廣州億光公司所必要支出之費用，何以不由
            該公司列帳攤提支付，而係由丁憲治以個人之年終
            獎金、津貼，及美金現鈔來支付？況依三角變動貿
            易說明及廣州恆光公司現金支出流量表（見刑事第
            一審卷(一)第189至195頁）觀之，廣州恆光公司財會
            部門每月均會製作人民幣及外幣之現金流量表，詳
            列其付給台灣億光公司及被上訴人金額，證明台灣
            億光公司與其子公司間經常有款項之收付情形（見
            刑事第一審卷(一)第154頁），則三家公司間既有密
            切之資金往來管道，且如上訴人所抗辯王昆圍廠事
            件既是肇因於台灣億光公司與翔鑫公司間之霧燈貨
            款糾紛，則台灣億光公司豈會坐視不理？而如前所
            陳，翔鑫公司與台灣億光公司間之糾紛，既為台灣
            億光公司所明知，則丁憲治於陳耀輝墊付人民幣50
            萬元後，何以不循公司正常資金支出途徑請款支付
            予陳耀輝即可，卻迂迴以個人資金拼湊返還陳耀輝
            代墊款後，再指示被上訴人於88年5月14日匯款美
            金6萬元用以償還支付陳耀輝代墊款人民幣50萬元
            ？此與常情顯屬有違。
        、是以，上訴人抗辯：第三筆88年5月14日匯款美金6
            萬元部分，乃因廣州恆光公司遭大陸人士王昆率武
            警圍廠後，經陳耀輝多次與王昆協調，始達成以支
            付人民幣50萬元作為霧燈事件賠償金之協議，並由
            陳耀輝先行墊付，再由丁憲治以在大陸工作之人民
            幣津貼、年終紅利及美金償還陳耀輝，廣州恆光公
            司於88年5月14日匯款返還其代墊款云云，仍無可
            取。
    (6)、上訴人抗辯：第四筆88年10月15日匯款美金10萬元部分
        ，係廣州恆光公司於88年初，委託台灣廠商即尚品工業
        有限公司（下稱尚品公司）開立腳架模具一套之模具費
        ，因該公司負責人游木金之妻即游楊素春生病需款孔急
        ，丁憲治乃委由李玉梅先行墊付，嗣再由被上訴人於88
        年10月15日匯款美金10萬元至李玉梅帳戶以返還前開代
        墊款云云，固據提出尚品公司腳架模具圖例及照片、收
        據為證（見原審卷第241至242頁）。然查：
        、觀諸前開尚品公司收據內載：「本公司於西元1999
            年10月15日（指88年10月15日）收到廣州恆光電子
            有限公司支付模具費用美金壹拾萬元正」（見原審
            卷第242頁）；核與尚品公司負責人游木金於侵占
            刑事案件中證述曾受丁憲治之委託製作腳架模具，
            模具費為新臺幣310萬元；並由李玉梅以現金方式
            支付乙節已屬不符（見刑事第一審卷(四)第294至300
            頁）；況參酌上訴人於前開刑事案件中所自陳前開
            款項係以現金方式支付，分別自訴外人李金燕、丁
            斗、丁欉、盧以玲之板橋市農會帳戶及李金燕之華
            信商業銀行帳戶內，提領現金交付予游楊素春（即
            游金木之配偶，見刑事第一審卷(一)第41頁）；但觀
            諸上訴人提出前開提領款項之時間，分別為88年6
            月29日領40萬元、同年7月26日領58萬7900元、同
            年8 月13日領100萬元、同年8月19日領100萬元、
            10月20日領10萬元（總計308萬7900元，見刑事第
            一審卷(一)第84至98頁存摺明細），均與尚品公司前
            開收據記載收受貨款時間並不相符。
        、又若上訴人抗辯係因尚品公司負責人游木金之配偶
            游楊素春生病亟需用款，丁憲治乃委請李玉梅先行
            支付模具費予尚品公司乙事屬實，則依李玉梅最後
            一筆提款支付予尚品公司之時間為88年10月20日，
            尚在本筆美金10萬元88年10月15日匯款之後；且李
            玉梅自陳係以現金支付予尚品公司之游楊素春，而
            游楊素春於88年5月間因生病住院治療，至89年11
            月21日過世（見刑事第一審卷(四)第299頁游金木證
            言），果如上訴人所言，游楊素春因生病住院亟需
            用款，則李玉梅領款後理應交付予游楊素春之配偶
            即游木金收受支付住院款項，則李玉梅提領前開現
            金分別為40萬元、58萬7900元、100萬元、100萬元
            、10萬元，並非小數目，怎會輕率交付予生病住院
            中之游楊素春收執？且不要求游楊素春簽立收據為
            憑，以杜將來是否付款之爭議？此與常理有悖。
        、是以，上訴人抗辯：第四筆88年10月15日匯款美金
            10萬元部分，係廣州恆光公司於88年初，委託尚品
            公司開立腳架模具一套之模具費，因該公司負責人
            游木金之妻即游楊素春生病需款孔急，丁憲治乃委
            由李玉梅先行墊付，再由被上訴人於88年10月15日
            匯款美金10萬元至李玉梅帳戶以返還前開代墊款云
            云，仍無可採。
  2.依上說明，系爭四筆匯款既均係匯至李玉梅所有之帳戶內，
    且李玉梅亦不否認匯款入帳後，即行兌換成新臺幣並予提領
    或轉帳至其妹李金燕之帳戶內，顯見李玉梅對於前開帳戶自
    有相當之管領支配力；再參酌李玉梅與丁憲治為夫妻關係，
    實際上亦經常在台代理丁憲治處理財務等相關問題，堪認上
    訴人間就系爭四筆款項，應有犯意聯絡及行為分擔，共同不
    法侵占該4筆款項之行為，且上訴人不法行為與被上訴人公
    司款項遭侵占間而受有損害間，具有相當因果關係。況上訴
    人二人前開之不法行為涉有共同業務侵占之罪刑部分，亦經
    法院各判處有期徒刑1年4月，李玉梅部份並緩刑4年確定在
    案（見原審卷第185至209頁）；與本院採相同之見解，益證
    上訴人二人顯有共同不法侵害系爭欲筆款項甚明。
(二)、被上訴人依侵權行為法則及侵權行為請求權時效消滅後之不
    當得利規定，請求上訴人應返還所受之利益，是否有據？
  1.按因侵權行為所生之損害賠償請求權，自請求權人知有損害
    及賠償義務人時起，二年間不行使而消滅。自有侵權行為時
    起，逾十年者亦同；損害賠償之義務人，因侵權行為受利益
    ，致被害人受損害者，於前項時效完成後，仍應依關於不當
    得利之規定，返還其所受之利益於被害人。民法第197條第1
    項、第2項定有明文。
  2.經查：
    (1)、被上訴人係於91年11月28日向台灣板橋地方法院檢察署
        對於上訴人提起前開刑事業務侵占之告訴，且被上訴人
        在提起告訴之時，業已知悉受有損害及賠償義務人之侵
        權行為情事乙節，有卷附刑事告訴狀可稽（見原審卷第
        88至99頁），而被上訴人卻遲至94年8月4日（原判決誤
        載為同年月8日）提起本件民事損害賠償訴訟（見原審
        卷第3頁原法院收狀戳記章即明），顯已逾侵權行為損
        害賠償請求權之2年時效，並為被上訴人所不爭執，故
        上訴人抗辯被上訴人提起侵權行為請求權業已罹於時效
        ，應屬可採。故被上訴人依侵權行為法則，請求上訴人
        應連帶賠償如附表二所示金額及法定遲延利息部分，即
        屬無理由。
    (2)、如前所陳，上訴人既有共同不法侵占被上訴人系爭四筆
        款項之情事，則被上訴人於侵權行為請求權之時效完成
        後，依不當得利之法律關係，請求上訴人連帶返還前開
        因共同不法侵權行為所受領之利益即附表二所示金額及
        法定遲延利息部分，核屬有據，應予准許。
    (3)、上訴人雖抗辯：系爭四筆款項已由廣州恆光公司請款沖
        銷完畢，被上訴人並未受有損害云云，固據提出發票為
        證（見本院前審卷(一)第101至104頁）。但查，上訴人既
        已自陳系爭四筆匯款，均係由被上訴人匯款至李玉梅之
        帳戶內，且丁憲治與李玉梅共同不法之侵害行為，致被
        上訴人支付前開四筆款項而受有損害，且上訴人受領前
        開不法之利益，與被上訴人所受損害間，顯具有因果關
        係。另丁憲治抗辯系爭四筆款項之匯款原因，均屬不可
        採，即與前開發票所載之用途已有不符，並無相關憑證
        可供核對，已如前述，且被上訴人亦否認系爭四筆款項
        已向廣州恆光公司請款沖銷完畢乙節，自難僅憑上訴人
        所提前開發票即可謂被上訴人之損害業已填補，而無損
        害可言。況廣州恆光公司與被上訴人公司間是否有代收
        代付之性質，應屬廣州恆光公司與被上訴人間內部之作
        帳問題，與上訴人前開受領不法利益，致被上訴人受有
        損害間無涉。故上訴人以廣州恆光公司業已將系爭四筆
        款項沖銷完畢為由，抗辯被上訴人並未因此而受有損害
        云云，自無可採。
(三)、上訴人所為之抵銷抗辯是否可採？
    上訴人抗辯：丁憲治對於被上訴人有港幣345萬元之借款債
    權，並以此債權與本件應賠償金額為抵銷云云，固據提出
    支票六張、存摺為證（見原審卷第93至98頁、第243頁）。
    惟查：
    1.按因故意侵權行為而負擔之債，其債務人不得主張抵銷，
      民法第339條定有明文。上訴人因業務侵占被上訴人公司
      之款項，業如前述，係為故意之侵權行為，揆之前開規定
      ，上訴人自不得據此主張抵銷。
    2.況被上訴人否認曾積欠丁憲治借款債權港幣345萬元乙事
      ，雖依上訴人所提出之前開支票、存摺，亦無從證明丁憲
      治與被上訴人公司間有消費借貸關係存在，自難僅憑前開
      支票及存摺，即可謂丁憲治對於被上訴人有港幣345萬元
      之借款債權存在。
    3.是以，上訴人執此支票、存摺為由，抗辯丁憲治對於被上
      訴人有港幣345萬元之借款債權存在，並以該金額與本件
      應賠償金額為抵銷云云，並無可取。
五、從而，被上訴人於侵權行為請求權時效消滅後，依不當得利
    之法律關係，請求上訴人應連帶返還如原判決附表二所示之
    金額並法定遲延利息，為有理由，應予准許。是則原審判命
    上訴人連帶如數給付，於法並無違誤。上訴意旨仍執前詞指
    摘原判決不當，求予廢棄改判，為無理由，應予駁回。
六、另上訴人聲請本院(一)傳訊證人即被上訴人財務主管張漾歡，
    以資證明系爭四筆款項核決權人為董事長葉寅夫，並非總經
    理丁憲治云云，如前所陳，系爭四筆款項係由丁憲治核決後
    ，指示被上訴人員工將款項匯入李玉梅在台灣之帳戶，故本
    院核無再行傳訊證人張漾歡到庭證述之必要；(二)命被上訴人
    提出系爭四筆款項登帳及沖銷之相關帳冊資料文件，台灣億
    光公司提出87至89年間之廣州恆光公司稽核報表、87至88年
    之ABC帳、廣州恆光公司系爭四筆款項之登帳及沖銷相關帳
    冊資料文件、廣州恆光公司87至88年之總帳及日記帳、廣州
    恆光公司87年9月及12月、88年5月至10月向台灣億光公司陳
    報之月報表及對帳表、安侯建業會計事務所調取該事務所屬
    香港及上海事務所87至89年查核上訴人及廣州恆光公司會計
    帳冊之工作底稿及查帳資料，以資證明上訴人並未有共同不
    法侵占系爭四筆款項云云。然上訴人聲請調取前開帳冊資料
    早已逾法定保存期限（帳冊7年），被上訴人自陳業已銷燬
    無法提出（見本院卷(二)第102頁），且上訴人確實有共同不
    法侵占系爭四筆款項之行為，事證已臻明確，本院核無調閱
    前開各文件之必要；(三)另兩造其餘之攻擊或防禦方法，經本
    院審酌後均認與本件之結論無涉，茲不再一一論列，併予敘
    明。
七、據上論結，本件上訴為無理由，依民事訴訟法第449條第1項
    、第78條、第85條第1項前段，判決如主文。
中    華    民    國  100    年    5    月    31    日
                   民事第十三庭
                       審判長法  官    蕭艿菁
                             法  官    賴劍毅
                             法  官    楊絮雲
正本係照原本作成。
如不服本判決，應於收受送達後20日內向本院提出上訴書狀，其
未表明上訴理由者，應於提出上訴後20日內向本院補提理由書狀
（均須按他造當事人之人數附繕本）上訴時應提出委任律師或具
有律師資格之人之委任狀；委任有律師資格者，另應附具律師資
格證書及釋明委任人與受任人有民事訴訟法第466條之1第1項但
書或第2項（詳附註）所定關係之釋明文書影本。
中    華    民    國   100    年    6     月    1     日
                              書記官   蔡慧娟
附註：
民事訴訟法第466條之1（第1項、第2項）：
對於第二審判決上訴，上訴人應委任律師為訴訟代理人。但上訴
人或其他法定代理人具有律師資格者，不在此限。
上訴人之配偶、三親等內之血親、二親等內之姻親，或上訴人為
法人、中央或地方機關時，其所屬專任人員具有律師資格並經法
院認為適當者，亦得為第三審訴訟代理人。